【裁判字號】    99,訴,2073
【裁判日期】    991214
【裁判案由】    返還房屋等
【裁判全文】
臺灣臺北地方法院民事判決              99年度訴字第2073號
原      告  李忠勳
訴訟代理人  李三榮
被      告  袁秀娥
上列當事人間請求返還房屋等事件，本院於民國99年11月30日言
詞辯論終結，判決如下：
    主      文
被告應將坐落臺北市○○區○○街九巷十號六樓頂樓增建如附圖
所示Ａ部分面積六十七平方公尺之房屋騰空返還原告。
被告應自民國九十八年十月十六日起至騰空返還前項房屋之日止
，按月給付原告新臺幣肆仟壹佰貳拾陸元。
原告其餘之訴駁回。
本判決第一項於原告以新臺幣貳拾壹萬元供擔保後，得假執行。
但被告於假執行程序實施前，以新臺幣陸拾壹萬捌仟捌佰伍拾柒
元為原告預供擔保，得免為假執行。
原告其餘假執行之聲請駁回。
    事實及理由
一、原告起訴主張：其於民國98年10月16日取得坐落臺北市○○
    區○○街9巷10號6樓房屋（下稱系爭房屋）及其上增建面積
    264 平方公尺房屋（下稱系爭增建部分）之所有權，而被告
    無正當權利占有使用系爭增建部分，核屬侵害原告所有權，
    爰依民法第767條、第184 條第1項前段規定請求被告騰空返
    還。又無權占有使用他人土地，可能獲得相當於租金之利益
    ，原告自得依不當得利之法律關係，請求被告按月給付自98
    年10月16日起至返還系爭增建部分之日止相當於租金之不當
    得利，即以系爭增建部分占用土地之申報價額每平方公尺54
    ,880元與房屋價值348,600元為基準，依土地法第97條第1項
    所規定年息10% 計算其所占用面積核算之每月租金新臺幣（
    下同）7,342元（計算式：【〔54,8802641470/20000
    1/2〕＋348,600】10%12＝7,342）。並聲明：(一)被告應
    將坐落臺北市○○區○○街9巷10號6樓頂樓增建之房屋騰空
    返還原告。(二)被告應自98年10月16日起至騰空返還前項房屋
    之日止，按月給付原告7,342 元。(三)願供擔保，請准宣告假
    執行。
二、被告抗辯略以：其原為系爭房屋與增建部分之共有人，然因
    其餘共有人未得其同意即擅自以土地法第34條之1第1項規定
    出賣，其雖有領取提存金，但仍不同意遷出，亦無法給付高
    額租金等語。並聲明：(一)原告之訴及假執行之聲請均駁回。
    (二)如受不利判決，願供擔保請准宣告假執行。
三、兩造不爭執之事項：
  (一)訴外人陳鍾文、陳昌平基於買賣原因關係，於97年6月8日依
    土地法第34條之1第1項規定，以多數決方式將坐落臺北市○
    ○區○○街9巷10號6樓房屋及頂樓增建部分之所有權讓與訴
    外人李瓊芝，並於97年9 月15日就系爭房屋部分辦理移轉登
    記。嗣於98年10月16日原告向訴外人李瓊芝買賣取得系爭房
    屋及增建部分之所有權，並辦理系爭房屋移轉登記。
  (二)被告與李瓊芝間清償債務事件，經本院簡易庭於98年年11月
    15日以98年度北簡字第11295 號判決系爭增建部分已由李瓊
    芝取得全部之事實上處分權，被告仍占有之，即屬無權占有
    ，李瓊芝依不當得利法律關係，得請求被告返還相當於租金
    之不當得利，此判決並於99年1月4日確定。
四、經兩造協議簡化爭點如下：
  (一)被告有無使用系爭房屋之權利？
  (二)原告得否依民法第767 條、第184條第1項前段規定，請求被
    告返還系爭增建建物？被告是否有權占有使用系爭增建建物
    ？
  (三)原告得否依民法第179 條規定，請求被告返還相當於租金之
    不當得利？得請求之金額若干？
五、法院得心證之理由：
  (一)按當事人主張有利於己之事實者，就其事實有舉證之責任。
    民事訴訟法第277 條前段定有明文。本件原告主張其為系爭
    房屋所有權人，並取得系爭增建部分之事實上處分權，為兩
    造所不爭執，復經原告提出土地登記第2 類謄本、建物登記
    第2 類謄本、臺北市政府工務局建築管理處北市工建查（備
    ）字第11-889號書函、土地、建物改良物所有權買賣移轉契
    約書為證（見本院卷第14至20頁），堪信為真，則被告抗辯
    其有使用系爭增建部分之合法權利，自應就此有利之事實負
    舉證責任。被告雖提出土地與建物所有權狀，主張自己為系
    爭房屋與增建部分之所有權人（見本院卷第51至52頁），但
    查上開土地與建物所有權狀之登記與發狀日期均為96年10月
    11日，而依兩造不爭執事項所示，系爭房屋與增建部分嗣後
    已於97年9 月15日移轉登記為李瓊芝所有，再於98年10月16
    日登記為原告所有，依土地法第43條規定，此登記事項即有
    絕對之效力。從而，被告固曾為系爭房屋與增建部分之共有
    人，然嗣後業已輾轉移轉登記為原告所有，且於買賣契約當
    中載明系爭增建部分亦隨同移轉於原告（見本院卷第20 頁
    ），則被告抗辯其仍有合法使用系爭增建部分之權利，實屬
    無據。況按共有土地或建築改良物，其處分、變更及設定地
    上權、永佃權、地役權或典權，應以共有人過半數及其應有
    部分合計過半數之同意行之。但其應有部分合計逾三分之二
    者，其人數不予計算。土地法第34條之1第1項定有明文。且
    為促使不動產所有權之處分、利用，減少共有狀態，以增進
    物之利用效能，依相同法理，此規定於未經保存登記不動產
    之事實上處分權，亦應有其適用。經查系爭房屋與增建部分
    於97年9 月15日移轉登記為李瓊芝所有之前，共有人為原告
    、陳昌平及陳鍾文，應有部分各1/3 ，此為兩造所不爭執，
    嗣陳昌平與陳鍾文通知被告行使優先承買權未獲回覆後，乃
    依前開規定將系爭房屋與增建部分售予李瓊芝，並將被告依
    其應有部分所得之買賣價金3,905,280 元依法提存，被告則
    於98年1 月23日請求領取提存物，嗣於同年2月6日領取在案
    ，此經本院調取97年度存字第3292號提存卷核閱屬實，並為
    本院臺北簡易庭98年度北簡字第11295 號民事確定判決所肯
    認，被告辯稱其仍為系爭房屋與增建部分共有人而非無權占
    有系爭房屋云云，自屬無據。是以，原告主張被告無權占有
    系爭增建部分，核屬有據，堪可採信。
  (二)按所有人對於無權占有或侵奪其所有物者，得請求返還之。
    對於妨害其所有權者，得請求除去之。有妨害其所有權之虞
    者，得請求防止之。又按因故意或過失，不法侵害他人之權
    利者，負損害賠償責任。民法第767條、第184條第1 項前段
    分別定有明文。次按無法律上之原因而受利益，致他人受損
    害者，應返還其利益。雖有法律上之原因，而其後已不存在
    者，亦同。民法第179 條亦定有明文。且依不當得利之法則
    請求返還不當得利，以無法律上之原因而受利益，致他人受
    有損害為其要件，故其得請求返還之範圍，應以對方所受之
    利益為度，非以請求人所受損害若干為準，無權占有他人土
    地，可能獲得相當於租金之利益為社會通常之觀念（最高法
    院61年度臺上第1695號判例參照）。另按城市地方房屋之租
    金，以不超過土地及其建築物申報總價年息10% 為限，土地
    法第97條第1 項定有明文。又所謂土地之總價額，係指法定
    地價而言，土地所有權人依土地法所申報之地價為法定地價
    ；又建築物價額依該管直轄市或縣（市）地政機關估定之價
    額，土地法第148 條、土地法施行細則第25分別定有明文。
    查被告無權占有系爭增建部分，經本院勘驗現場並督同臺北
    市大安地政事務所測量後，確定其占用之面積如附圖所示Ａ
    部分67平方公尺，此有臺北市大安地政事務所99年10月21日
    北市大地二字第09931544000 號函附土地複丈成果圖在卷可
    稽（見本院卷第65至66頁）。是被告無權占有系爭增建部分
    而侵害原告之權利，原告自得依民法第767 條、第184條第1
    項前段、第179 條之規定，請求被告騰空返還房屋並給付相
    當於租金之不當得利。爰審酌系爭增建部分屬於有電梯大廈
    之頂樓，位處臺北市○○街商圈，附近生活機能齊全、商業
    活動頻繁，大眾運輸工具亦發達，此經本院勘驗現場屬實，
    製有勘驗測量筆錄可資佐參（見本院卷第62頁），應認原告
    主張計算租金之年息以8%為適當。而查系爭增建部分所坐落
    土地，即臺北市○○區○○段1小段741地號土地，於96年 1
    月之申報地價為每平方公尺54,880元，而系爭增建部分之課
    稅現值為348,600元，此有土地登記第2類謄本及臺北市稅捐
    稽徵處大安分處98年契稅繳款書附卷可證（見本院卷第14頁
    、第28頁），是以此金額以年息8%之標準，計算被告自98年
    10月16日起至返還系爭增建部分之日止，按月應給付相當於
    租金之不當得利即為4,126元（計算式：【〔54,88067 
    1470/20000〕＋348,600】8%12＝4,126，元以下四捨五
    入），逾此部分之請求，則屬無據。
六、綜上所述，原告主張被告無權占有系爭增建部分，應屬有據
    ，而被告抗辯其有合法使用權利，則難以採信。是原告依所
    有物返還請求權、侵權行為及不當得利之法律關係，請求被
    告將坐落臺北市○○區○○街9巷10號6樓頂樓增建如附圖所
    示Ａ部分面積67平方公尺之房屋騰空返還原告，並應自98年
    10月16日起至騰空返還前項房屋之日止，按月給付原告4,12
    6 元，為有理由，應予准許，逾此部分之請求，則無理由，
    應予駁回。
七、兩造分別陳明願供擔保請准宣告假執行或免為假執行，關於
    原告請求返還房屋勝訴之部分，核無不合，爰分別酌定相當
    之擔保金額，予以准許。至於原告敗訴部分，其假執行之聲
    請因訴之駁回而失所附麗，且就按月請求返還不當得利部分
    ，於性質上亦難以宣告供擔保為假執行，應予駁回。
八、本件事證已臻明確，兩造其餘攻擊防禦方法及未經本院援用
    之證據，核與判決之結果不生影響，爰不予逐一論駁，併此
    敘明。
九、訴訟費用負擔之依據：民事訴訟法第79條。
中    華    民    國    99    年    12    月    14    日
                  民事第四庭    法  官  余明賢
以上正本係照原本作成
如對本判決上訴，須於判決送達後20日內向本院提出上訴狀。如
委任律師提起上訴者，應一併繳納上訴審裁判費。
中    華    民    國    99    年    12    月    14    日
                                書記官  楊勝欽

司法院資訊處製作；財團法人民間司法改革基金會備份。
